臺灣雲林地方法院民事判決
109年度訴字第243號
原      告  陳界文  
訴訟代理人  林重仁律師
被      告  陳登山  
            陳定    

            陳酉后  
            陳水盛  
上列當事人間請求分割共有物事件，於民國110年2月25日言詞辯
論終結，本院判決如下：
    主  文
雲林縣○○鎮○○段○○○地號、面積二九三點四五平方公尺土地；同
段三０四地號、面積三三五平方公尺土地；同段三０五地號、面積
二０七平方公尺土地；同段三０六地號、面積二三九平方公尺土地
；同段三一二地號、面積三一九點０二平方公尺土地，合併分割
如雲林縣虎尾地政事務所民國一０九年十二月三十日土地複丈成
果圖（共有物分割乙案）所示，即：
㈠符號A部分面積三二八點七四平方公尺土地，分歸被告陳酉  后
  取得。
㈡符號B部分面積三三二點一五平方公尺土地，分歸被告陳定取得
  。
㈢符號C部分面積二一五點七三平方公尺土地，分歸被告陳水盛
  取得。
㈣符號D部分面積二一九點一五平方公尺土地，分歸被告陳登山
　取得。
㈤符號E部分面積二一九點一六平方公尺土地，分歸原告取得。
㈥符號F部分面積七八點五四平方公尺土地，分歸兩造共同取得，
  並按原告應有部分六分之一、被告陳登山應有部分六分之一、
  被告陳定應有部分四分之一、被告陳酉后應有部分四分之一、
  被告陳水盛應有部分六分之一之比例保持共有，作為道路使用
  。
被告陳酉后、陳定應支付如附表所示之補償金額，並由原告及被
告陳水盛、陳登山按如附表所示之金額受領。
訴訟費用由被告陳定、陳酉后各負擔四分之一；被告陳登山、陳
水盛各負擔六分之一，其餘由原告負擔。
    事 實 及 理 由
一、原告起訴主張：坐落雲林縣○○鎮○○段000地號、面積293.45
    平方公尺土地；同段304地號、面積335平方公尺土地；同段
    305地號、面積207平方公尺土地；同段306地號、面積239平
    方公尺土地；同段312地號、面積319.02平方公尺土地（下
    分別稱系爭303、304、305、306、312地號土地，合稱系爭5
    筆土地）為兩造所共有，應有部分各詳如土地登記謄本權利
    範圍欄所載，兩造間並無因使用目的不能分割之情事，且兩
    造亦未定有不分割之協議，因共有人間無法以協議分割，為
    土地之充分有效利用，爰依法請求准予合併分割，並依原地
    號分割予兩造各自取得，即系爭303 地號土地，分歸被告陳
    酉后取得；系爭304 地號土地，分歸被告陳定取得；系爭30
    5 地號土地，分歸被告陳水盛取得；系爭306 地號土地，分
    歸原告取得；系爭312 地號土地，分歸被告陳登山取得（下
    稱「甲案」）。兩造補償部分請求依照石亦隆不動產估價師
    事務所估價報告書（下稱石亦隆報告書）所示互為補償等語
    。
二、被告之陳述：
㈠、被告陳酉后：希望依各共有人實際面積分割，並請求依雲林
    縣虎尾地政事務所民國109年12月30日土地複丈成果圖（共
    有物分割乙案）（下稱附圖乙案）所示方案合併分割系爭5
    筆土地，兩造補償部分請求依照華聲科技不動產估價師事務
    所報告書（下稱華聲科技報告書）所示互為補償。
㈡、被告陳登山：希望依目前使用狀況分割，同意依「甲案」分
    割，但要伊拿錢補償，伊不同意，寧願分割後面積減少，只
    要分割後得對外通行，可以讓伊在土地上蓋房子就好。
㈢、被告陳定：希望依目前使用狀況及持分面積分割，伊就是不
    想要找補。 
㈣、被告陳水盛：希望依目前使用狀況分割，同意依「甲案」分
    割，亦同意依石亦隆報告書所示找補。 
三、得心證之理由：
㈠、按各共有人，除法令另有規定外，得隨時請求分割共有物，
    但因物之使用目的不能分割或契約訂有不分割之期限者不在
    此限；共有物之分割，依共有人協議之方法行之；分割之方
    法不能協議決定，或於協議決定後因消滅時效完成經共有人
    拒絕履行者，法院得因任何共有人之請求，命以原物分配於
    各共有人；共有人相同之數不動產，除法令另有規定外，共
    有人得請求合併分割，民法第823 條第1 項、第824 條第1
    項、第2 項第1 款前段、第5 項分別定有明文。經查，系爭
    5筆土地為兩造所共有，每位共有人之應有部分各詳如土地
    登記謄本權利範圍欄所載，有土地登記謄本及地籍圖謄本在
    卷可證。又本件原告主張依原地號分割即「甲案」所示方法
    分割，被告陳酉后則主張依附圖乙案所示方法分割，系爭5
    土地顯然無法以協議方式分割，且共有人間並無訂立不分割
    之期限，系爭5筆土地依其使用目的亦非不能分割，則原告
    以兩造不能協議分割，訴請裁判分割，核屬有據，應予准許
    。又系爭5筆土地之共有人相同，均屬乙種建築用地，且5筆
    土地相鄰，得辦理合併分割，有前述地籍圖及土地登記謄本
    在卷可查，兩造亦均同意將系爭5筆土地合併分割，故原告
    請求將系爭5筆土地合併分割，亦屬有據。
㈡、復按裁判上定共有物分割之方法，固可由法院自由裁量，不
    受共有人主張之拘束，但仍應斟酌各共有人之意願、共有物
    之性質、價格、分割前之使用狀態、經濟效用、分得部分之
    利用價值及全體共有人之利益等有關情狀，定一適當公平之
    方法以為分割（最高法院98年度臺上字第2058號、96年度臺
    上字第108 號判決意旨參照）。經查：
  ⒈系爭5筆土地合併後呈近方形，系爭5筆土地東側、北側均臨
    道路，而系爭305、312土地上亦有私設道路對外通行。系爭
    303地號土地上有被告陳酉后所有之房屋及鐵皮屋，系爭304
    地號土地上有被告陳定所有之房屋（門牌號碼為虎尾鎮頂南
    103號）及其占有之空地，系爭305地號土地上有被告陳水盛
    所有之房屋（門牌號碼為虎尾鎮頂南102號）及鐵皮工廠，
    系爭306地號土地上有磚造瓦頂建物及部分空地，現由原告
    陳界文使用占有，系爭312地號土地上蓋有鐵皮屋及土地上
    堆有地上物，現由被告陳登山使用占有等情，業經本院會同
    雲林縣虎尾地政事務所勘驗現場明確，並製有勘驗筆錄、照
    片及雲林縣虎尾地政事務所土地複丈成果圖（現況測量）在
    卷可憑。　　
　⒉本院審酌：
　⑴不論採「甲案」或附圖乙案分割，兩造所取得之土地位置大
    致相同，共有人所居住使用之房屋均得以保留，符合使用之
    現況及兩造依現況分割之意願。
　⑵採依原地號即「甲案」方法分割，每位共有人所分得之土地
    雖均臨道路，出入均不成問題，然系爭312地號土地之地形
    並不方正，而其中75.54平方公尺土地為私設道路，且分割
    後被告陳酉后將少分得54.91平方公尺土地，被告陳定將少
    分13.36平方公尺土地，被告陳水盛將少分25.25平方公尺土
    地，而原告陳界文將多分6.75平方公尺土地，被告陳登山將
    多分86.77平方公尺土地，對被告陳登山、陳定、陳酉后、
    陳水盛而言並不公平。雖原告主張依石亦隆估價報告書所示
    互為補償，然為其他共有人所不同意，則此方案實不宜採用
    至明。
  ⑶採依附圖乙案所示方法分割，每位共有人分得土地之位置與
    「甲案」大致相同，而將原系爭312地號土地上75.54平方公
    尺私設道路畫出以供對外通行，並由兩造共同分擔該道路之
    面積，非由被告陳登山一人獨自負擔，且分割後僅被告陳定
    多分得3.41平方公尺土地，而被告陳水盛少分得3.41平方公
    尺土地，其餘共有人均分足其等之應有部分面積，較符合公
    平之原則。
  ⑷原告固主張兩造及前手早在31年前已經就系爭土地做完標示
    分割，31年來共有人及其繼承人並依照標示分割結果各自管
    理使用某筆地號土地，經由估價師鑑價的結果，該標示變更
    之結果，以每個人之應有部分價值相當，不能因為其中一位
    共有人認為他分得的土地價值較應有部分價值為少，就整個
    變更原共有人皆同意標示變更並加以利用之結果，因此希望
    能依照「甲案」方法分割，以符合誠信原則，並減少兩造之
    間之補償金額云云。而被告雖均不否認兩造有同意系爭5筆
    土地之使用現況，然此僅得認各共有人間就系爭5筆土地或
    訂有分管契約，並無證據證明各共有人間有達成將來按分管
    部分為分割之合意。況兩造間就系爭5筆土地縱訂有分管契
    約，亦僅供本院參考，本院於裁判合併分割系爭5筆土地時
    自不受該分管契約之拘束，仍應斟酌兩造聲明、系爭5筆土
    地之性質、經濟效用及全體共有人之利益等，本於自由裁量
    權為公平合理之分配，是原告上開主張，亦屬無據。
  ⑸綜合以上各情，本院認為系爭5筆土地採附圖乙案所示方法合
    併分割，較為公平妥適，為此判決分割如主文第一項所示。
    　
㈢、再按以原物為分配時，如共有人中，有不能按其應有部分受
    分配者，得以金錢補償之，民法第824 條第3 項定有明文。
    又按法院裁判分割共有物，除應斟酌各共有人之利害關係，
    及共有物之性質外，尚應斟酌共有物之價格，倘共有人中有
    不能按其應有部分受分配，或所受分配之不動產，其價格不
    相當時，法院非不得命以金錢補償之，最高法院57年度臺上
    字第2117號判決意旨可資參照。經查，兩造共有系爭5筆土
    地，每位共有人之應有部分各詳如土地登記謄本權利範圍欄
    所載，因採附圖乙案所示方法分割，將致被告陳定多分得3.
    41平方公尺土地，而被告陳水盛少分得3.41平方公尺土地。
    又系爭5筆土地合併分割後各共有人分配位置詳如附圖乙案
    所示，兩造所分得土地於分割後因分配位置差異而價值有所
    不同，自應按各該分得部分土地之價值高低及面積增減，互
    以金錢為補償。本院審酌系爭5筆土地位於雲林縣虎尾鎮市
    區南側，土地使用分區為鄉村區乙種建築用地，109 年度之
    公告土地現值均為每平方公尺新臺幣（下同）7,800 元，而
    當地生活機能及交通便利性尚佳，而華聲科技不動產估價師
    事務所估價師針對系爭5筆土地進行產權、一般因素、區域
    因素、個別因素、不動產市場現況分析及系爭5筆土地依最
    有效使用情況下，採用比較法及土地開發分析法等二種估價
    方法進行評估其基準土地正常價格，再以加權平均方式，決
    定基準土地最適正常價格為每平方公尺22,990元，復依個別
    面積、形狀、臨街情形、地勢等因素修正調整，據以推算兩
    造於分割後實際受分配取得之土地價值，與其按應有部分應
    受分配之土地價值，並由其中分配價值增加之共有人即被告
    陳酉后、陳定，就其等分得價值超出應有部分價值之差額，
    對分得價值減少之共有人即原告及被告陳水盛、陳登山為補
    償，其鑑價結果尚稱合理，應屬可採，故兩造應互相金錢找
    補  金額詳如附表所示。是被告陳酉后、陳定應支付如附表
    所示之補償金額，並由原告及被告陳水盛、陳登山如附表所
    示之金額受領，爰判決如主文第二項所示。
四、按分割共有物乃具非訟事件之性質，法院斟酌何種分割方法
    較能增進共有物之經濟效益，並兼顧兩造之利益，以決定適
    當之分割方法，不因何造起訴而有不同。原告請求裁判分割
    共有物雖有理由，惟關於所支出之訴訟費用，應由共有人全
    體按其應有部分比例負擔，方屬公平。故本院審酌兩造之利
    害關係，命本件訴訟費用由兩造按原應有部分比例負擔，爰
    判決如主文第三項所示。
五、訴訟費用負擔之依據：民事訴訟法第78條、第80條之1 、第
    85條第1 項但書。
中　　華　　民　　國　 110　　年　　3 　　月　　11　　日
                  民事第一庭    法  官  吳福森

以上正本係照原本作成。
如對本判決上訴，須於判決送達後20日內向本院提出上訴狀（需
按他造人數提出繕本）。如委任律師提起上訴者，應一併繳納上
訴審裁判費。
中　　華　　民　　國　 110　　年　　3 　　月　　11　　日
                                書記官　程尹鈴
附表：
應補償之人及應負補償金額 受補償之人及受補償金額     陳水盛 陳登山 陳界文 受補償金額合計 陳酉后 23,383元 108,388元 5,419元 137,190元 陳定 11,306元 52,410元 2,621元 66,337元 補償金額合計 34,689元 160,798元 8,040元 203,527元